【裁判字號】    92,上訴,469
【裁判日期】    920603
【裁判案由】    偽造文書等
【裁判全文】
臺灣高等法院臺南分院刑事判決             九十二年度上訴字第四六九號     Ｇ
      上  訴  人
      即  被  告  丙  ○  ○
右上訴人因偽造文書等案件，不服臺灣臺南地方法院九十一年度易字第一六四二號中
華民國九十二年三月二十六日第一審判決（起訴案號：臺灣臺南地方法院檢察署九十
一年度偵字第一○一九八號），提起上訴，本院判決如左：
      主      文
原判決撤銷。
丙○○無罪。
      理      由
一、公訴意旨略以：被告丙○○（下稱被告）係告訴人乙○○○（下稱告訴人）亡夫
    曾仁潔與前妻所生之子，與告訴人為姻親關係，被告利用告訴人於民國八十六年
    七月二十四日在台南市中區戶政事務所申辦印鑑證明二份（中區戶政事務所南字
    中印證字第一六○○五四號）之機會，而持該印鑑證明及印鑑章，於同年八月二
    十六日至台南市地政事務所辦理補發告訴人所有，坐落台南市○○段六四八地號
    土地及地上建物三一一建號、台南市田段四十八地號土地及地上建物八七之一九
    建號之所有權狀（土地權狀字號為：八十六南所土字第○一四一○三號、第○一
    四一○四號，地上建物權狀字號為：第○八一八二號、第○八一八三號，下稱上
    開房地所有權狀），並占有該等權狀，嗣告訴人於九十年三月初多次發函要求被
    告返還前揭印鑑證明及所有權狀正本，被告竟意圖為自己不法之所有，將其所持
    有之上開印鑑證明及所有權狀，以變易持有為所有之意思予以侵占入己；因認被
    告所為涉犯刑法第三百三十五條第一項侵占罪嫌。
二、按犯罪事實應依證據認定之，無證據不得推定其犯罪事實；又不能證明被告犯罪
    或其行為不罰者，應諭知無罪之判決，刑事訴訟法第一百五十四條、第三百零一
    條第一項分別定有明文。又認定犯罪事實之證據係指足以認定被告確有犯罪行為
    之積極證據而言，該項證據自須適合於被告犯罪事實之認定，始得採為斷罪資料
    ，最高法院二十九年上字第三一０五號判例可資參照。又按侵占罪之成立，以被
    侵占之他人所有物先有法律或契約上之原因在其持有中，嗣擅自處分之，或變易
    持有之意為所有之意，而逕為所有人之行為，為其構成要件，雖行為之外形各有
    不同，要必具有不法所有之主觀要件，方與本罪構成之要件相符；而所謂不法所
    有之主觀要件，係指持有人變易其原來之持有意思而為不法所有之意思，如僅將
    持有物延不交還或有其他原因致一時未能交還，既缺乏主觀要件，即難遽以該罪
    相繩，亦有最高法院五十二年台上字第一四一八號、十九年上字第一○五二號、
    二十三年上字第一九一五號、六十八年台上字第三一四六號判例可循。
三、公訴意旨認被告涉有侵占之犯行，係以被告對於申請告訴人之印鑑證明及補發告
    訴人所有之土地、建物權狀並持有該物品之事實坦承不諱，而告訴人於九十一年
    三月十二日起即數次透過洪恩法律事務所發函予被告，表示希望被告將該等權狀
    歸還之意思，而被告於偵訊時亦供稱願將該等權狀返還，然仍藉詞不予歸還，其
    侵占權狀之故意甚明等語。
四、訊據被告堅決否認有何侵占告訴人上開印鑑證明及所有權狀之行為，辯稱：伊與
    告訴人雖非親生母子，但感情一向融洽，告訴人之就醫、安養費用、相關稅捐，
    一直以來均係伊在處理，伊獨自負擔告訴人之扶養費用即高達一百餘萬元，後來
    伊因無力扶養告訴人，始由告訴人之妹妹甲○○○接替照顧；因伊發現告訴人在
    甲○○○照顧期間有一塊土地所有權狀不見了，為了保全告訴人之財產，才經告
    訴人授權，於辦理伊與告訴人繼承曾仁潔名下土地分割繼承登記時，一併辦理補
    發告訴人前揭房地之所有權狀，並暫為保管，告訴人律師寄予伊之信函，亦僅指
    伊侵占權狀，而未指伊偽造文書，告訴人嗣後否認有授權伊辦理補發權狀，應係
    年紀大記憶模糊兼以誤會伊棄之不顧的關係；告訴人於原審最後庭期始提出上開
    所有權狀，應係訴訟後期才找到的，否則應儘早提出以資佐證，由此可見告訴人
    應係將權狀遺忘他處，始委託伊辦理補發權狀；伊一直未返還權狀予告訴人，實
    因訴訟後根本沒有機會與告訴人交談，此由告訴人律師發函予伊及德光護理之家
    ，不准被告再至德光護理之家探視告訴人即可知，否則至愚之人亦不可能經法官
    曉諭後，仍拒絕返還；被告自八十六年間申辦補發上開權狀後，迄今只單純保管
    系爭權狀而已，並未有任何圖謀私利之不法行為，告訴人權益亦未有任何之損害
    等語。
五、經查：
（一）公訴人起訴事實認被告「利用告訴人於八十六年七月二十四日在台南市中區戶
      政事務所申辦印鑑證明二份之機會」，而持該印鑑證明及印鑑章，於同年八月
      二十六日至台南市地政事務所辦理補發告訴人所有之上開房地之所有權狀等情
      ，似認為被告未經告訴人之授權即自行辦理補發上開房地之所有權狀；惟倘若
      被告確未經過告訴人之授權即擅自以告訴人之名義辦理補發上開房地所有權狀
      ，其係以非法之方式取得權狀，並非先有法律或契約上之原因持有，則其嗣後
      縱有拒不歸還權狀之行為，揆諸首揭判例意旨，亦與刑法上侵占罪之構成要件
      不合，自難遽以該罪相繩。
（二）再告訴人提起本案告訴時指稱：「被告於八十六年八月二十六日至台南市地政
      事務所辦理曾仁潔所有坐落台南市○段○○段十八之四地號土地分割繼承登記
      ，同時辦理補發告訴人所有台南市○○段六四八號及台南市田段四十八號之四
      十八及地上建物建號三一一、八七之十九號等二筆土地地號之所有權狀，前段
      違法繼承台南市○段○○段十八之四地號，此為亡夫曾仁潔之遺產，告訴人亦
      有繼承權，告訴人暫不追究，補發權狀部分，告訴人則欲取回權狀正本」等語
      ，其於偵查中檢察事務官訊問時，亦陳稱：「我要告丙○○將我的印鑑章及所
      有權狀不還我」（見台灣台南地方法院檢察署九十一年度發查字第一一四四號
      卷第三六頁），均未指述被告確有未經告訴人授權即擅自申辦上開房地所有權
      狀，涉嫌行使偽造文書及使公務員登載不實之犯行。雖告訴人於偵查中亦陳稱
      ：「（為何你的所有權狀會跑到你兒子處？）我不知道為什麼會跑到我兒子那
      裡」等語（九十一年度偵字第一○一九八號卷九十一年十月三十日筆錄），然
      告訴人於本院審理中已具狀表明：「因告訴人當時所有之證件、印章、權狀均
      交由被告保管處理，被告是否曾於權狀遺失時向告訴人稟明要代理聲請補發，
      告訴人實無印象，但當時告訴人仍受被告照顧之中，若被告有向告訴人要求，
      告訴人應無拒絕其代理之可能」（見本院卷第六五頁背面），顯見告訴人確因
      年事已高（按係民國八年十二月二十五日生），不復記憶究竟有無授權被告辦
      理權狀補發事宜，其提起本案告訴時亦未明確指訴被告確有擅以告訴人之名義
      辦理補發權狀之行為，復自承如被告要求，其亦不可能拒絕被告代理申辦所有
      權狀，則本案自難遽認被告申辦上開房地所有權狀係未經告訴人之同意所為。
      雖告訴代理人於原審九十二年二月十日審理中陳稱：上開房地所有權狀並未遺
      失，並提出所有權狀原本各一紙為證，惟上開房地所有權狀既係由告訴代理人
      所提出，顯係由告訴代理人保管持有中，則被告誤以為遺失，告訴人復無法記
      憶放置於何處，始同意被告前往辦理補發，亦非無可能，自難遽此採為不利於
      被告之認定。是本案告訴人並未指述被告有擅自以其名義申辦權狀之行為，本
      院復查無證據顯示被告申辦上開權狀確未經過告訴人之同意，自難認被告有何
      行使偽造文書或使公務員登載不實之犯行。
（三）又告訴人雖曾於九十一年三月十二日、同月十五日委託律師發函被告請求返還
      上開房地之所有權狀及印鑑證明（見一一四四號偵查卷第七至九頁、十二至十
      三頁），惟被告於偵查中及原審審理時即一再陳稱：伊有拿去還，但沒有見到
      告訴人所以沒還；伊要將權狀還給告訴人，但必須要看到告訴人，當場交給她
      ；伊對告訴人很好，為何他們不讓伊見告訴人等語（見一○一九八號偵查卷九
      十一年十月八日訊問筆錄，原審卷第二七、二九頁），而告訴人於提起本案告
      訴時即表明為免遭被告騷擾，請檢察官至告訴人處所訊問時，莫讓被告同行等
      語，並曾發函予被告不要再至德光護理之家騷擾告訴人（見一一四四號偵查卷
      第四頁、第十三頁），則被告辯稱伊於本案訴訟後根本沒有機會與告訴人交談
      等語，並非無據；雖檢察官於九十一年十月三十日偵訊時，告訴人曾親自到庭
      ，惟當日告訴人與被告均經隔離訊問，且被告亦未攜上開房地所有權狀到庭始
      無法將權狀交還告訴人，有當日訊問筆錄在卷可考；而被告於本院審理中已將
      上開房地所有權狀歸還告訴人，並與告訴人達成和解，有告訴人陳述書一份在
      卷可據（見本院卷第六五頁），則被告前因無法當面交還告訴人，而延未返還
      上開房地所有權狀及印鑑證明，揆諸前揭判例意旨，尚難認其有變易持有為所
      有之主觀不法意思。再被告並未將告訴人上開土地變賣處分，為告訴人所自承
      （見一一四四號偵查卷第三六頁背面），且上開房地所有權之歸屬係以登記為
      準，被告單純持有上開房地所有權狀，亦難認即係以權狀所有人自居，其縱有
      如告訴人告訴狀所指「被告仍對外使用告訴人補發之所有權狀正本、舊印鑑證
      明，使房客誤以為被告仍受委任而交付租金給被告」之行為，其對外亦係以上
      開房地所有權狀及印鑑證明之持有人（表見經所有人授權）自居，益難認被告
      有將權狀及印鑑證明侵占入己之行為。
六、綜上所述，本案並無法證明被告有未經告訴人授權擅自申請補發上開所有權狀之
    行為，且被告因故延未交還上開房地所有權狀及印鑑證明，難以遽認即有變易持
    有為所有之主觀意思，本院復查無被告有何自居上開所有權狀及印鑑證明所有人
    之行為，被告自不成立犯罪。原審未予詳查，遽認被告構成侵占、行使偽造私文
    書、使公務員登載不實罪，而予論罪科刑，自有未合，被告上訴否認犯罪指摘原
    判決不當，非無理由，自應由本院撤銷改判，並諭知被告無罪之判決。
據上論結，應依刑事訴訟法第三百六十九條第一項前段、第三百六十四條、第三百零
一條第一項，判決如主文。
本案經檢察官王碧霞到庭執行職務。
中    華    民    國      九十二      年      六      月      三        日
                                  臺灣高等法院臺南分院刑事第三庭
                                      審判長法官  黃    崑    宗
                                            法官  林    勝    木
                                            法官  葉    居    正
右正本證明與原本無異。
如不服本判決，應於判決送達後十日內向本院提出上訴狀，其未敘述理由者並應於提
出上訴狀後十日內向本院補提理由書（應附繕本)。
                                      法院書記官  陳    嘉    琍
中    華    民    國      九十二      年      六      月      九        日


司法院資訊處製作；財團法人民間司法改革基金會備份。
